【裁判字號】    94,上易,7
【裁判日期】    950419
【裁判案由】    侵占等
【裁判全文】
福建高等法院金門分院刑事判決           94年度上易字第7號
上  訴  人  福建金門地方法院檢察署檢察官
被      告  戊○○
被      告  甲○○
前列二人共同
選 任 辯護人  黃怡騰律師
上列上訴人因侵占等案件，不服福建金門地方法院91年度易字第
32號，中華民國94年3 月18日第一審判決（起訴案號：福建金門
地方法院檢察署90年度偵字第364 號），提起上訴，本院判決如
下：
    主  文
上訴駁回。
    理  由
一、公訴意旨略以：被告戊○○、甲○○於民國81年5 月間，擔
    任金門縣金城鎮和平新村社區興建委員會（下簡稱興建委員
    會）之委員，被告戊○○並擔任主任委員之職務，與被告甲○○受所有建戶之委託，處理建戶繳款、收購建地、土地所
    有權之取得、移轉、申請建造及工程發包等事務，均係受所
    有建戶委任而處理他人事務之人。戊○○基於意圖為自己不
    法所有之概括犯意，於其任職期間：
(一)、先向掌管會計之甲○○核領得購地款新臺幣（下同）5340
      萬1 千元，只付出4790萬9500元，將其餘保管之549萬150
      0元侵占入己。
(二)、再以同一手法，連續侵占所核領之土地辦理合併費用10萬
      元、僱用怪手挖管路費用2 萬4 千6 百元、龍邑工程顧問
      股份有限公司第3 期工程款19萬8 千元。
(三)、又另行起意，並與甲○○基於共同犯意之聯絡，意圖損害
      所有建戶之利益，明知林總營造廠有限公司（下稱林總公
      司）並未依契約施作社區圍牆、大門、側門、小門、路燈
      、各建物四周小排水溝、Ｏ型ＰＶＣ、取消舖設道路之塊
      石及另追加之圍牆、鋼筋、級配等，且未經會議決議驗收
      並辦理減價扣款，竟違背其任務而付款計2739萬元，致生
      損害於所有建戶本人之利益。
(四)、因認被告戊○○涉有刑法第335 條第1 項及第342 條第1
      項之罪嫌，被告甲○○則涉有刑法第342 條第1 項之罪嫌
      云云。
二、按犯罪事實應依證據認定之，無證據不得認定其犯罪事實。
    又不能證明被告犯罪者，應諭知無罪之判決，刑事訴訟法第
    154 條第2 項、第301 條第1 項分別定有明文。又事實之認
    定，應憑證據，如未能發現相當證據，或證據不足以證明，
    自不能以推測或擬制之方法，為裁判基礎，且被告否認犯罪
    事實所持之辯解，縱屬不能成立，仍非有積極證據足以證明
    其犯罪行為，不能遽為有罪之認定（最高法院30年上字第18
    31號、40年臺上字第86號判例意旨參照）。
三、本件公訴人認被告戊○○、甲○○涉有前開罪嫌，無非以告
    訴人代表人丁○○之指訴、證人黃敏修、乙○○等之證述、
    會議資料、收支明細表、單據、工程計價書、工程設施驗收
    表、現場照片等，資為論據。上訴意旨另以：依卷內工程計
    價書所示，林總公司分十期已具領工程款25,100,183元，僅
    餘2,689,826 元之保留款未領取，並無工程款尚未給付之情
    形，又被告等應移交告訴人之餘額為2,689,826 元，被告等
    卻僅移交1,589,817 元，其中之1,100,009 元究流向何方，
    被告不能為適度之說明。龍邑公司部分，被告等於87年9 月
    1 日請得共三期之款項，當時只付二期，迨89年7 月本案告
    訴後，被告始將第三期給付龍邑公司，已難謂無侵占之犯意
    ，且龍邑公司在89年6 月30日所簽備忘錄，已表明放棄第3
    、4 期款，被告仍將屬於社區之款項擅自給付龍邑公司，形
    同以社區資金清償自己債務，客觀上亦有侵占之行為等語。
四、經查：
（一）就購地款部分：
１、被告戊○○堅詞否認涉有將保管之之549 萬1500元之購地款
    侵占入己，辯稱：其未向會計甲○○領得公訴意旨所述之金
    額，而係由建戶直接存入金城鎮公所於金門縣農會信用部開
    立之專戶中，並由金城鎮公所民政課馬永選課長直接辦理核
    付購地款事宜，其未經手，亦未辦理購地款之發放事宜等語
    。
２、經查：購地款之發放，經福建金門地方法院檢察署於91年1
    月29日以金檢朝他字第0910000326號函詢金城鎮公所關於本
    件購地流程，經該所於91年5 月14日以汁民字第0910002990
    號函覆稱：「和平新村購地流程，係先由村辦公處召集地主
    協調會，研討售地價格，報本鎮甄選。支付地主之款項，由
    本所承辦人員開具存於縣農會之購地專戶支票予地主，分兩
    期支付。」（見福建金門地方法院檢察署90年偵字第364 號
    ，下簡稱偵卷，第130 頁），足證系爭購地款之發放，共分
    2 期支付，且確係由金城鎮公所承辦人員開具存於縣農會之
    購地專戶支票予地主，被告戊○○辯稱其未經手乙節，堪信
    為真；其既未經手購地款，衡諸常情應無侵占之可能。
３、復就第1 期購地款之發放部分，該次係支付購地款總額之3
    分之1 於地主，且由金門縣金城鎮公所89年3 月17日（89）
    汁民字第89001529號函附之金城鎮和平社區收購業主土地訂
    金具領清冊2 份（下簡稱具領清冊一、二，其中第1 期發放
    為具領清冊一，第一行以小字註記1/3 ；第2 期發放為具領
    清冊二，第一行以小字註記2/ 3）以觀，第1 期發放共有許
    伯明、吳亞和、戴福壽、戴德更、戴天羅、吳光佑、吳光權
    、戴克回、戴克霖、戴德岩、戴德揚、吳陳雲、戴德愿、戴
    德裕、戴德森、戊○○等16名地主為具領，總金額為1006萬
    4500元，有該具領清冊附卷可稽（見福建金門地方法院檢察
    署89年度他字第22號卷，下稱偵他卷，第18至20頁），而該
    具領清冊，均係經上開16人蓋章，且原件由金門縣金城鎮公
    所保管持有，應無變造之可能，堪採為真實。
４、另就第2 期購地款之發放部分，則係支付購地款總額之3 分
    之2 於地主，而由具領清冊二以觀，第2 期發放除有上開16
    名地主為具領外，尚有吳候山、吳候妙、吳金城、戴德堅、
    戴水評、戴德強、吳月娟、歐陽蓮及另一名由被告戊○○代
    領之地主等9 名，其總金額扣除戊○○、戴天王所具領外，
    共有3109萬2000元，兩相對照，足證第1 期發放之地主具領
    清冊，其具領之地主人數，顯較第2 期發放之地主具領人數
    ，缺少如上之9 名地主之具領資料。則吳候山等9 名地主是
    否實際受領另外3 分之1 之購地款，為被告戊○○是否涉有
    侵占犯行之前提。
５、依金城鎮公所民政課於83年4 月8 日簽呈載稱之第2 期全部
    地主購地款計算，則吳候山等9 名地主於第2 期發放之購地
    款總額為1096萬3000元，依此金額推算，如9 名地主實際受
    有購地款之發放，則吳候山等9 名地主於第1 期發放之購地
    款總額，即應為548 萬1500元（即1096萬3000元除2 得548
    萬1,500元）。
６、而以本件購地每平方公尺1500元，有偵卷第82頁所附金門縣
    政府之公文會辦單可證，而吳候山等9 名地主於第2 期發放
    之金額，依上開具領清冊二所載，係以每平方公尺1000元為
    據，準此，顯見上開9 名地主於第2 期所受領之購地款，僅
    就各該地主應受領購地款之3 分之2 （即1000元/1500 元＝
    2/ 3），而本院遍查卷內，並無吳候山等9 名地主曾經主張
    另外3 分之1 購地款有未給付之情事，或有確實之證據可以
    證明吳候山等9 名地主所有之土地購地款每平方公尺僅為10
    00元，而非1500元，益可證另外3 分之1 之購地款，並無如
    公訴人所指，由被告侵占之情事。。
７、再由金門縣農會提供之支票存根以觀，於編號ＡＣ059668至
    059676號之9 張支票存根，其受領人即為上開9 名地主，用
    途均載明為「和平社區收購訂金」且以上開9 名該地主受領
    之金額，與具領清冊二所載之3 分之2 購地款金額相較，上
    開支票存根所載之金額，均為具領清冊二所載購地款金額之
    一半，足徵上開9 張支票存根所載之金額，即為3 分之1 之
    購地款無誤，益證上開具領清冊一之記載，確有疏漏之處。
８、另就具領清冊二所載，該次發放之購地款，關於地主吳候妙
    部分，係由蔡欽珠所受領，其金額為75萬元，此對照上開編
    號ＡＣ059669號吳候妙之存根之金額37萬5000元，則地主吳
    候妙實際受領之金額即屬無誤。
９、綜上所述，將具領清冊一所示之金額（1006萬4500元，代表
    第1 期具領清冊上16名地主受領之總金額，為16名地主本件
    購地款應受領之總金額之3 分之1）、 具領清冊二所示之金
    額（31,092,000元，代表第2 期25名地主受領之總金額，為
    25 名 地主本件購地款總額之3 分之2）及 上開9 張支票存
    根所載之總金額（548 萬1500元，代表第1 期吳候山等9 名
    地主應受領之總金額，為本件購地款應受領總金額之3 分之
    1）， 合併計算，則為本件25名地主實際受領之總金額，與
    被告所列之購地款收支明細相符，就上開25名地主之購地款
    ，確有如數之支付無訛。
１０而就給付戴天王圍牆拆除補償費部分，由具領清冊二所載，
    戴天王雖僅受領25萬元，然佐以被告甲○○所製作之支票登
    記簿以觀，則於84年7月18日曾以支票支付戴天王1萬元，有
    上開支票登記簿載明在卷外（原審卷二第207 頁），復有卷
    附支票簿編號三內支票編號ＡＣ059813號支票在卷足憑，足
    證實際支付戴天王之補償費應為被告提出「購地款收支明細
    表」所載之26萬元，而非具領清冊所記載之25萬元。
１１簡而言之，告訴人代表人指稱被告戊○○侵占購地款549 萬
    1500元，僅係漏算吳候山等9 名地主應具領之1/3 購地款（
    580 萬1500元），及戴天王另受領之1 萬元。
１２綜上所述，則將上開25名地主所受領之購地款金額，及地主
    李成君購地款金額（90萬元）、購買國有土地二筆共1602平
    方公尺之金額（24萬3000元）及上開給付戴天王圍牆補償費
    （26萬元）相加，則總金額與被告戊○○提出之「購地款收
    支明細表」所載金額相符；被告戊○○就上開核領之購地款
    ，並無侵占之犯行益明。
(二）、就土地合併費用部分：
１、公訴人指稱被告戊○○就土地合併費用支出10萬元部分涉及
    侵占犯行，無非係認被告戊○○就上開合併費用支出，因欠
    缺公務機關收款單據，從而認被告有重複付款之罪嫌云云。
２、經查，被告雖未能提出該次支出之公務機關收款單據，然被
    告於90年4 月23日偵查庭時曾提出金城鎮公所於83年11月30
    日之簽呈，由該簽呈內容主旨所載：「為處理和平新村建地
    合併，需各項手續費新台幣10萬元…」（偵他卷第173 頁）
    ，足證本件被告戊○○支出合併費用10萬元乙節，確有公務
    上之依據，至被告無法提出收據之情，經本院函詢金門縣地
    政局調取合併規費收據，經該局於93年6 月17日以地測字第
    0930002840號亦函覆稱無合併規費收據可資提供（原審卷三
    第112 頁），益徵本件被告雖未能提出收款單據，然由上開
    金城鎮公所之簽呈及金門縣地政局之回函綜合判斷，實不能
    僅以被告未提出收款單據，即謂被告就該合併費用涉有侵占
    之犯行。
３、另就上開簽呈以觀，係由當時金城鎮公所民政課長馬永選所
    簽署製作，核其性質，屬公務員於職務上所製作之文書，佐
    以原審職權向臺灣土地銀行金城分行調取金城鎮和平新村第
    0935號帳戶自83年1 月份至同年12月27日，及84年4 月至同
    年8 月止之交易明細表，經該分行於92年7 月18日以金城存
    字第0920000105號函附之交易明細表以觀，該帳號於83年11
    月30日確有一筆以支票號碼93636 號為支付方式，金額10萬
    元之支出（原審卷二第226 頁），且有金門縣農會支票編號
    ＡＣ93636 號支票存根（支票簿編號二）在卷可參，而對照
    上開簽呈與上開支票存根、交易明細表紀錄，其日期均係83
    年11月30日，足證該筆款項確係基於公務上所簽署之簽呈而
    為辦理，並於同日即由會計甲○○以支票方式為付款。而該
    公務員於職務上製作之文書，雖因製作人馬永選已於90年5
    月3 日病逝而無法求證，但查無其他足認該文書有顯不可信
    之情況，依刑事訴訟法第159 之4 第1 款規定，自得採為證
    據。準此，就合併費用10萬元部分，既係基於公務上文書為
    之，復有確實支出並經受款人兌領之證明，則該費用無公訴
    人所指稱之侵占犯行自明。
（三）、就應付怪手挖管路費24600元部分：
１、公訴人指稱被告就應付怪手挖管路費24600 元部分涉有侵占
    犯行，無非係以告訴人之指述為唯一依據。
２、然查，雇用怪手挖管路費用共251900元部分，已經被告戊○○於84年6 月11日以金門縣農會支票編號ＡＣ059808號支票
    為支付，此有該支票存根在卷足憑（支票簿編號三），且經
    證人即工人陳韋明於90年5 月4 日偵查中及原審93年3 月17
    日審理中均就該款項確實受領乙節證述甚詳，足證該款項確
    有支付之事實無誤。
３、另告訴人指稱就該筆款項部分，由被告戊○○所提出之收據
    影本，其中一紙金額24600 元，雖與蔡水添所簽收之估價單
    （偵他卷第27頁），其細目之品名及金額與另紙由新建豐電
    器所開立之收據相同（偵他卷第28頁），從而認被告有重複
    出帳之犯行云云，然按由卷附關於應付怪手挖管路費之估價
    單以觀，共有5 筆支出及估價單，其金額分為別：88,500元
    、64,800元、66,000元、8,000 元及24,600元，其中，除該
    紙24,600元之估價單外，餘4 張估價單之樣式，於「品名」
    、「數量」、「單價」、「金額」、「備註」之橫軸上，均
    係以黑底白字之方式為之，與該紙24,600元之估價單，就樣
    式上顯然有別。復就該紙24,600元之估價單，與安裝臨時用
    水工資耗材等費用共78,600元之單據相較，其費用項目分別
    為：16,000元、18,000元、20,000元及24,600元，其中除
    24,600元外之估價單，均係以「估價單」名義為之，樣式則
    與上開告訴人質疑之由蔡水添所簽估價單之樣式相同，而金
    額24,600元之收據，就金額、日期及品項而言，均與蔡水添
    所簽收之估價單相同（偵他卷第18頁），且輔以告訴人所質
    疑之單據係由「蔡水添」所簽發，與另紙由新建豐電器行所
    開立之收據相較，由該收據上所蓋新建豐五金電器行之印章
    以觀，其負責人為「蔡縹治」，本院審酌上開蔡水添簽收之
    估價單與新建豐電器行之收據，除樣式相同外，日期、金額
    及品項亦相同，而簽收者蔡水添雖據被告指稱不認識，然由
    上開收據及估價單之簽名人姓氏均相同，即不能排除是店內
    員工或親屬所簽，而上開蔡水添簽收之估價單卻與被告戊○○置放之應付怪手費用之估價單有別，佐以應付怪手之金額
    恰與安裝臨時用水工資之金額相同，足證告訴人質疑之由蔡
    水添所簽收之估價單，實與新建豐五金電器行之收據所指之
    金額為同一筆款項。至於雇用怪手挖管路之費用單據中，短
    少一筆2 萬4600元，但或因該筆款項之收據已遺失，而遭被
    告戊○○將金額相同之新建豐五金電器行之估價單錯置於雇
    用怪手挖管路費用之單據處，而造成告訴人之誤會。既有諸
    多可能性，則依罪疑唯輕原則，被告就該費用部分，應無公
    訴人所指稱之侵占犯行亦明。
（四）、就應付龍邑公司工程款19萬8000元部分：
１、本件公訴人指稱被告戊○○涉有侵占應付龍邑公司工程款
    198,000 元，無非係以龍邑公司分別於87年3 月18日及87年
    9 月12日分別向和平新村興建委員會請求撥付規劃費，並經
    被告戊○○分別給付前二期部分金額，就第三期部分卻未給
    付，從而認被告涉有上開犯行云云。
２、按刑法上之侵占罪，須持有人變易其原來之持有意思而為不
    法所有之意思，始能成立，最高法院68年台上字第3146號著
    有判例。經查，被告戊○○雖於87年9 月14日即已向臺灣土
    地銀行請款二筆各198,000 元之款項，然卻僅於當日給付龍
    邑公司其中一筆，另筆則嗣告訴人於89年7 月4 日提起告訴
    後，始於同年7 月21日給付龍邑公司，有支出明細表乙紙、
    請款單三張在卷可稽（89他22號卷第33至35頁），其遲延給
    付近二年，固令人質疑。就此，被告戊○○辯稱：由於龍邑
    公司辦理之和平社區細部計畫，並未及時提出書面契約以供
    雙方簽約，只提出委託合約草案，並未完成委託合約之簽訂
    ，且有部分和平社區人士，強烈表達不認同之異議，並出面
    主張被告不得繼續給付，否則對被告提出告訴，被告乃決定
    先行支付第二期應付款，其餘部分則站在保全社區利益之考
    量下，暫停支付。嗣龍邑公司果於89年7 月初，出具用印之
    書面委託合約書，交付被告，並向被告請求支付尚由被告扣
    留中之第三期款，被告旋即同意而於同年7 月21日付款等語
    。
３、查金門縣金城鎮和平新村社區發展協會（甲方）與龍邑公司
    （乙方）就系爭工程發生爭議，於89年6 月30日簽署備忘錄
    乙紙（他字卷第89頁），議定條款有： (1)乙方同意放棄對
    甲方未撥付之第三、四期款計三十三萬元整之請求，並開立
    第一、二期款之統一發票予甲方，唯甲、乙雙方應就原委託
    合約完成補簽定手續，俾為憑證； (2)乙方保有向甲方前代
    表人戊○○先生個人追討第三、四期款之權利，嗣後乙方與
    戊○○先生之權利及義務關係概與甲方無涉等語。足認龍邑
    公司當初與興建委員會簽訂者僅為草約，其效力受到質疑。
    依卷附一、二期發票，也未經龍邑公司用印，則被告上開辯
    解，即非無據。嗣龍邑公司於91年2 月7 日以（91）龍邑字
    第017 號函亦稱：「至為何要放棄向該協會請求第3 、4 期
    款及保留向戊○○先生追討款項乙節，係因戊○○君於擔任
    和平新村社區代表人時，承諾依當時草約內容及付款辦法給
    付工作經費，然於本公司配合金門縣政府之進度完成本案工
    作時，僅撥付第一及第二期款，且繼任之社區發展協會（代
    表人為丁○○）不同意追認原草約之內容，亦不同意撥付第
    三、四期款，故經與該協會協議後，本公司同意放棄第三、
    四款，但保留對戊○○君追討之權利，雙方並簽訂備忘錄，
    俾為憑證。」輔以證人即黃敏修於上開期日之證述：「…當
    時有一個合約，約定分四期撥付工程款，未完成用印的手續
    ，但是工程照常進行，並且正常請款，後來整個工程結束，
    我才知道新的管理委員會與舊管理委員會發生爭執，…因為
    我的疏忽沒有把合約完成用印手續，所以新的管理委員會不
    願意再付款。…後二期的工程款新管理委員會不願意給付我
    ，認為其他款項應該直接向戊○○請款，與社區無關…」（
    原審卷三第11至19頁），足證本件被告戊○○請領第三期款
    項之時，被告戊○○、告訴人代表人丁○○與龍邑公司間，
    確已因上開合約用印問題而生爭執，龍邑公司所出具第一、
    二期發票未蓋公司印，亦產生付款效力之疑義，則被告因此
    一爭議，暫不給付，即合於事理。嗣龍邑公司於89年7 月初
    依上開備忘錄之協議，出具用印之書面委託書，被告旋於同
    年月21日給付第三期款，時間上亦無延宕，並無積極證據足
    認被告戊○○於持有該筆款項期間，有易持有為所有，將所
    保管之金錢移作他用之客觀事實，可以認定其有不法所有之
    犯意，自與侵占罪有間。
（五）、就公共設施部分：
１、公訴人指稱被告二人共同涉嫌背信，無非係以工程計價書內
    ，除第1、2期曾經設計監造單位乙○○建築師簽證外，其餘
    3 至10期，均未經簽證即核撥款項，另原公共設施除原始設
    計外，先後辦理2 次工程追加，被告等人未經決議驗收、辦
    理追減或計價扣款，即付款於承包商，從而認被告二人涉及
    背信罪嫌云云。被告戊○○堅決否認上開犯行，辯以：本案
    工程因建戶意見甚多，致公共設施之施工，發生許多追加或
    追減之項目，甚至已經施工，再據建戶意見而喊停並拆除之
    情形，且因許多建戶未支付建築師乙○○委託設計及監造費
    用，致乙○○建築師拒絕被告戊○○請求，再為和平社區公
    共設施變更部分、工程追加減帳制作及監工事宜，而管理委
    員會召開亦不容易，被告戊○○亦以登報尋求其他替代建築
    師，但未有所獲，而因住戶急於搬遷，所以由被告戊○○負
    責驗收等語。被告甲○○則辯以：其係擔任出納工作，並非
    會計人員，負責依據主任委員及金城鎮公所承辦人員之簽呈
    及命令，而核實開立各種應付款項之用，伊無背信之犯行等
    語。
２、按刑法第342條第1項背信罪之成立，以行為人主觀上有「意
    圖為自己或第三人不法之利益，或損害本人之利益」為要件
    。本件被告戊○○、甲○○均為和平新村社區之承購戶，且
    依金城鎮和平新村購地款收支明細表（他字卷第16頁）可知
    ，被告戊○○家族，亦有多人承購，則被告二人對於社區公
    共設施是否完善，與社區其他住戶，利害一致，且係受社區
    住戶之推舉，義務擔任上開職務，實難認定被告戊○○、甲○○主觀上有何故意損害所有建戶利益之意圖。蓋被告二人
    亦住戶之一，圖利廠商而損害全體建戶利益，亦等於損害其
    自身之利益。
３、關於和平新村各住戶以外之公共設施工程，被告曾於86年10
    月22日召集全體興建委員集會討論，作成同意追加減之決議
    ，有會議記錄乙紙在卷可參（告證十）。又被告戊○○曾於
    87 年1月3 日，以存證信函通知乙○○建築師：「…委託台
    端為監造人，前經本會全體住戶決議原設計案應各別予以變
    更，惟台端延宕多時遲未交付各戶之變更設計圖說及公共設
    施工程追加預算之報告書，為函告台端希於文到十日內將上
    開應備證件送達本會，另本社區之施工期間請台端派員或親
    赴現場監工，以善盡設計監造人之職責…」（原審卷二第28
    8 頁），而乙○○建築師針對上開存證信函，則於同年月26
    日復以存證信函覆稱：「…有關本社區公共設施部分，本人
    僅係幫忙規劃設計，並未收取任何費用，惟因該社區住戶眾
    多，意見分歧，前後修所多次，實不勝甚煩…本人亦無從以
    該議價之金額配合制作工程追加預算報告書，且本人就公共
    設施部分僅為協助規劃設計而已，往後之施工監造自非屬本
    人之義務，本人亦不負其責。…」（原審卷二第292 頁），
    證人乙○○建築師於本院審理時亦證稱：委建戶還有一百三
    十萬元的委託監造費用沒有給我，社區○道路、排水溝、路
    燈是我為社區設計的，是義務性幫忙的，建造初期我有做監
    造的事務，後來就請人幫忙，那時有些住戶對修改公共設施
    有意見，沒有定論，弄得我時間上沒有辦法配合社區，所以
    我就推辭該工作，寫了存證信函，後來細部變更我就沒有參
    與，住戶對圍牆高低、是否要做、路燈、排水溝、基地高低
    落差有意見，有變更設計之必要。工程變更要設計的人來處
    理，要由專業人員來處理等語（本院94年9 月20日審判筆錄
    ），足證被告戊○○已先以存證信函通知乙○○建築師履行
    其監造義務，然因本件社區建戶之意見眾多，復因若干建戶
    未給付乙○○建築師委託設計及監造之費用，從而使乙○○
    建築師拒絕本件公共設施之監造、變更設計等事宜。況本件
    興建委員會之委員除被告二人外，尚有戴德強、蔡榮權、薛
    建民、董漢愿、楊子芳、李沃實、王增英等人，而據董漢愿
    、薛建民、蔡榮權於91年10月30日審理時均證稱：興建委員
    會未按照分工在執行（原審卷二第34頁）。足證本件興建委
    員會之功能不彰，自難期被告二人透過召開委員會之方式，
    而為多數決之進行。準此，被告辯稱當時委員會無法進行，
    始由其以主任委員身分單獨進行驗收之詞，即足採信。而被
    告並非工程專業人員，其義務為和平社區負責工程之監工、
    驗收，自難期與工程專業人員之監工品質相同，追加減之計
    算及付款，在無會計人員情形下，亦難期十分精確完整，不
    應過於苛責。
４、已施工部分：
    經查已施工部分，雖有給付林總公司之事實，然查：
（1） 公訴人指稱被告未經決議辦理減價、扣款，從而認被告等
      均涉有背信罪嫌。惟遍查卷內，關於各階段工程完工後，
      如何辦理驗收之流程，未見檢察官舉證證明，亦查無任何
      被告戊○○有「需經決議始得為之」之依據；且被告戊○○並無監工之專業知識，僅能就一般常人之經驗能力加以
      判斷，即使因疏失未確認林總公司是否依建築技術成規及
      工程圖說完善施工，亦僅係出於過失，難認有何故意可言
      ；自與背信罪之「故意違背職務」要件有別。又依林總公
      司88年1 月18日營字第016 號函說明二所示內容為：本次
      辦理完工初驗時間，業經貴會主任委員戊○○先生與建築
      師乙○○先生確認，訂於88年1 月23日上午10點，於和平
      新村工地進行完工初驗（他字卷第80頁），可知本件公共
      設施工程，僅只於完工初驗階段，而尚待進行最後之決算
      ，既尚未正式驗收，自無公訴人所指「未經決議驗收並辦
      理減價扣款」之背信行為可言。
（2） 復查，就已施工部分，據林總公司於上開函令亦稱係依照
      工程施作數量收費，且經證人即林總公司經理丙○○於原
      審證稱：「正常情況請款的時候要經過建築師乙○○的簽
      名，後來建築師不來看現場，才由現場監工歐陽正來看，
      後來歐陽正離職，我原本要停工，後來才由委員會來看，
      大部分由主委戊○○來看，全部都通過沒有問題。」（原
      審卷二第103 頁）；嗣證人丙○○於本院審理時證稱：在
      建築師、監工離場之後，我報公文上來報停工，等你們派
      人來我才繼續做，後來委員會跟我協調，也有住戶在催，
      就說工程繼續做，該給我多少錢都照合約的給，變更與追
      加的部分，建築師應做追加減帳，因為建築師不願意進場
      ，後來，就由我們逕自估算作成加減算，有作成書面。當
      初設計的是大排水溝，後來經過建議修改為小水溝，工程
      做到一半，發現臨近環島南路的圍牆因為視線的原因就沒
      有做，大門、側門、小門都沒有做，這部分我們也沒有請
      款。工程估驗表上27,390,000元，後來改為28,490,009元
      是我的筆跡，是因為追加的部分沒有算到，到後面發現才
      改過的。請款過程是因後來沒有建築師、監工，才請建委
      員看過，由主委簽名、認可等語（本院94年11月22日審判
      筆錄），足證就該部分，縱被告等二人雖有未經決議之情
      事，然該部分之給付，係因沒有建築師、監工，才經被告
      戊○○以主任委員身分，親赴現場監造後，始就已施工部
      分，採行實作實算方式為給付，故以林總公司所受領之給
      付以觀，並無任何溢領之情況，從而亦不生損害於建戶，
      準此，自與背信罪之要件有間。況由上開證言輔以前述被
      告戊○○與乙○○建築師之存證信函來往之情形以觀，益
      徵本件被告戊○○係先請求乙○○建築師為公共設施之監
      造，經其回函拒絕後，復由歐陽正續為監造工作，嗣經歐
      陽正離職後，登報徵求監工無著，出於不得已之情況下，
      始由被告戊○○以主任委員克服無適格之人監工之難題，
      復無其他委員或住戶明示反對之意，始自行決定驗收付款
      事宜，衡諸一般常情，實難認被告戊○○有何違背職務之
      行為。
５、就未完工但已部分施工部分之工資：
（1） 就未完工工部分（即部分圍牆、大門、側門、小門）部分
      之之工資：
      經查，本件公共設計尚有未完工之部分（即部分圍牆、大
      門、側門、小門、路燈），且該未完工部分及已施工之工
      資部分，據林總公司於91年2 月8 日益營91第001 號函稱
      ：「…工資部分未收費…未施工部分之公共設施，本公司
      尚未請款。」（原審卷二第296 頁)。 且依卷附87年10月
      11日系爭工程第10期之計價估驗單所載，圍牆合約數量為
      719 ，金額為556,197 元，當期完成數量則為120 ，金額
      為139,560 元。圍牆地樑及腰樑工程合約數量為720 ，金
      額為1,722,240 元，當期完成數量為120 ，金額為287,04
      0 元（參本院卷被證一）足認確係依實作數量計價。而大
      門、側門、小門，則僅有合約數量及價額，並無計價。此
      外，復查卷內亦無證據足證被告等二人已就未施工部分（
      圍牆、大門、側門、小門）及已施工部分之工資為給付之
      事實，是上開回函即與事實相符，可以採信。
（2） 就路燈部分：
      證人即承包商丙○○於90年4 月23日偵查中到庭證稱：「
      路燈部分原先是設計舊式的路燈（水泥柱），但住戶反應
      不美觀，所以有的不作，但我材料都已經買來了，不可能
      退，所以他們仍然要付錢，而且有些路燈，他們還要求要
      拔掉，拔掉的工程比施作的工程還費工，所以價金錢要照
      付。」（他卷第170 頁背面），於原審理時證稱：「路燈
      是因為住戶要求才沒有施作，但是材料我已經買了，所以
      價格要照算。」（原審審理二卷第103 頁），嗣於本院審
      理時，亦同此證言（本院卷第167 頁），足證就路燈部分
      ，雖屬未施工部分，然由上開證人證言以觀，乃因建戶於
      施工過程中之要求，故就已經購買之材料支出，核其性質
      既屬可歸責於定作人之事由所致之支出，即應由定作人負
      責。則該部分支出即無致生損害於建戶之理，從而此部分
      之支出，即與背信罪之構成要件有間。。
（3） 再者就告訴人代表人指訴被告戊○○、甲○○就具體工程
      背信部分：
      小排水溝部分：由卷內照片以觀，於各住戶門前（每二
        戶間），地面上均有小型長方形鐵蓋，而於巷道上，則
        復有大型長方形鐵蓋（他卷第98頁上方、110 頁上方照
        片），而上開鐵蓋均係排水溝之溝蓋，且輔以本件社區
        建築設計圖以觀，足證被告辯稱本件社區內仍有排水溝
        之設計，亦即由各住戶，每二戶間，設計小排水溝，上
        並覆有如上所稱之小型長方形鐵蓋，而各住戶間小排水
        溝再匯流至巷道間之主幹管，即上所稱之大型長方形鐵
        蓋等語，即值採信。至告訴人所指稱未設計排水溝等情
        ，其應係指各住戶間，未設計圍繞建築之凹型排水溝，
        然由卷內資料，並無法證明當初住戶間，有必須以圍繞
        建築之凹型排水溝之約定。準此，被告選擇以上開方式
        建築排水溝，自無任何違背職務之情形。
      就Ｏ型ＰＶＣ管線埋設部分：告訴人及公訴人均未舉證
        證明係針對何者之管線埋設，而被告則辯稱係指供埋設
        電話線、電線及第四台管路電纜線之塑膠管線等語。本
        院審酌由卷附之照片以觀，目前該社區已有住戶居住，
        而社區除外側有電線桿外，地面上並無其他管線之舖設
        ，準此，住戶間既能該等管線之舖設，勢必以圍牆或地
        下內埋設方式為之，從而，就此部分，被告所辯，尚屬
        可採。
      就取消舖設道路之塊石部分：公訴人未舉證有何決議要
        求被告必須辦理減價扣款等義務，既如前述，另依告訴
        人所提之證據（他卷第47頁），關於「取消道路舖設塊
        石」部分，亦未有施工之情事，復依上開證人丙○○證
        言，就未施工部分，均未請款，而告訴人及公訴人就該
        部分，亦無法證明被告二人有給付之事實。
      就另追加之圍牆、鋼筋、級配部分：由告訴人所提之證
        據（他卷第47頁），就該部分並無任何給付紀錄，遍查
        卷內，亦無任何被告二人就該部分已為給付之證據。
（4） 關於被告移交短少1,100,009元部分：
      依第10期工程計價書之記載，本件總工程款為27,390,000
      元，工程未付餘額為2,689,826 元，被告等實際移交之金
      額為1,589,817 元，相差1,100,009 元，似有短少。惟本
      件工程嗣有變更追加，已如上述，計追加項目及金額為：
      1、排水溝工程：原先小排水溝工程費為5,361,400元，改
      作中排水溝後工程費為6,067,870 元，追加706,470 元。
      2、聯外道路舖設工程，追加295,939 元。3、第四台管路
      舖設工程：97,600元，合計共為1,100,009 元。又建築師
      乙○○後來因住戶緣故，拒絕監工及製作加減帳，已如上
      述。就追加款部分，乃由證人丙○○於第九次請款時，將
      上開追加款計入，即該次「實付金額」應為1,333,821 元
      ，且前次即第八次請款之「未付餘額」為5,020,820 元，
      該次「未付餘額」應為3,686,999 元。然而該「工程計價
      彙計表」上「未付餘額」卻載為4,787,008 元，此一增加
      之數目，恰為1,100,009 元，即是丙○○將追加工程款計
      入之結果（本院卷被證二）。可知，工程計價書所載「未
      付餘額」2, 689,826元，係包含追加工程款1,100,009 元
      ，故而，真正剩餘而應列入移交之金額，應僅為1,589,81
      7 元，被告等移交金額為1,589,817 元，並無短少之情。
      至於上開作法，或與會計記帳方式有違，但在建築師不願
      參與，無人可做加減帳，而工程確有追加上開項目及金額
      ，廠商請求依約付款，否則應負遲延給付之責任等情形下
      ，此一權宜之作法，實乃不得已之措施，不能遽認係意圖
      為第三人不法之利益，或意圖損害本人之利益。
（5） 從而，就公共設施部分，被告戊○○、甲○○並無背信之
      動機與意圖，復無具體違背任務之行為，被告戊○○於第
      3 期之後，自行辦理監工、驗收係出於不得已之情況，加
      以欠缺專業知識以確認林總公司是否妥善完工，即便認工
      程施工品質或內容，與建築技術成規或設計圖說或有所不
      符，亦僅屬被告二人是否應負擔民事委任契約不完全給付
      之損害賠償責任問題，與刑法上背信罪之構成要件有別。
      被告甲○○係擔任出納，依社區主委之指示付款，亦查無
      明知不應付款而付款之情事，均不成立背信罪名。
五、原審因認依檢察官所舉之證據，均不足證明被告二人有前揭
    公訴意旨所指侵占及共同背信之犯行，而達於有罪之確信，
    而為被告二人無罪之諭知。核原審認事用法，尚無違誤，應
    予維持。檢察官提起上訴，仍執陳詞，指摘被告二人犯罪，
    為無理由，上訴應予駁回。
據上論斷，應依刑事訴訟法第368條，判決如主文。
本案經檢察官王金聰到庭執行職務。
中  華  民  國    九十五    年    四    月      十九  日
                      刑事庭審判長法  官  蔡  清  遊
                                  法  官  黃  玉  清
                                  法  官  陳  世  宗
上開正本證明與原本無異。
不得上訴。
                                  書記官   李  麗  鳳
中  華  民  國    九十五    年    四    月    二十    日


司法院資訊處製作；財團法人民間司法改革基金會備份。
